臺灣桃園地方法院民事判決
109年度建字第1號
原      告  
即反訴被告  久冠企業有限公司

法定代理人  余寶珠  
訴訟代理人  張育祺律師
被      告
即反訴原告  成權工程有限公司

法定代理人  黃英哲  
訴訟代理人  馮聖中律師
複  代理人  任俞仲律師
上列當事人間請求返還不當得利事件，於民國111年4月11日辯論
終結，本院判決如下：
    主      文
一、被告應給付原告新臺幣陸拾玖萬貳仟柒佰零貳元，及自民國
    一○九年一月十一日起至清償日止，按週年利率百分之五計
    算之利息。
二、原告其餘之訴駁回。
三、本訴訴訟費用由被告負擔百分之二十三，餘由原告負擔。
四、本判決第一項於原告提供新臺幣貳拾參萬零九佰零壹元為被
    告預供擔保後，得假執行；但被告如以新臺幣陸拾玖萬貳仟
    柒佰零貳元為原告預供擔保，得免為假執行。
五、原告其餘假執行之聲請駁回。
六、反訴原告之訴及假執行之聲請均駁回。
七、反訴訴訟費用由反訴原告負擔。　　　　　　　
    事實及理由
甲、程序事項：
    按「被告於言詞辯論終結前，得在本訴繫屬之法院，對於原
    告及就訴訟標的必須合一確定之人提起反訴」、「反訴之標
    的，如專屬他法院管轄，或與本訴之標的及其防禦方法不相
    牽連者，不得提起」，民事訴訟法第259條、第260條第1項
    分別定有明文。查本件原告即反訴被告主張被告即反訴原告
    並未依照兩造所簽立之工程契約履行承攬事務，因而主張終
    止並解除系爭契約，訴請被告即反訴原告返還已交付之管理
    承攬費用；而被告即反訴原告於言詞辯論終結前提起反訴，
    主張兩造間所成立之工程契約乃經反訴被告片面終止，因而
    請求反訴被告給付報酬及賠償因終止契約所受之損害及所失
    之利益；兩者在法律上或事實上均關係密切，審判資料有共
    通性、牽連性，復無其他民事訴訟法第260條所定不得提起
    反訴之情形，是被告即反訴原告提起本件反訴，自應准許。
乙、實體事項：
壹、本訴部分（此部分將原告即反訴被告以「原告」稱之，將被
    告即反訴原告以「被告」稱之）：
一、原告主張：
　㈠兩造於民國108年4月間簽立建築工程合約書（下稱系爭契約
    ），由被告承攬管理原告廠房之新建工程（下稱系爭工程）
    ，其性質乃屬管理約。原告並已依系爭契約第5條第4項「興
    建工程設計階段，促使本案營造能順利進行，乙方（即被告
    ）全案協助，甲方（即原告）預付管理承攬費用300萬元」
    之約定，匯款300萬元（下稱系爭款項）予被告。
　㈡惟兩造簽約後，被告並未協助原告完成合於原告需求之廠房
    設計，致系爭工程迄今仍未開始動工。且原告事後始知被告
    非合法設立之工程技術顧問公司，依法不得經營工程技術顧
    問業務及從事建築物新建工程之專案管理，而被告實際上亦
    不具建物新建專案管理之專業能力及工程之估價能力，是被
    告就系爭契約為主觀給付不能。
　㈢原告遂於108年11月6日以桃園永安郵局第392存證信函（下稱
    系爭存證信函）終止系爭契約，並再解除系爭契約，是系爭
    契約已失效，被告應返還系爭款項。為此，爰依民法第179
    條後段、第259條第1、2款之規定，提起本件訴訟等語。並
    聲明：㈠被告應給付原告300萬元，及自起訴狀繕本送達翌日
    起至清償日止，按週年利率5％計算之利息。㈡願供擔保，請
    准宣告假執行。　
二、被告則以：
  ㈠系爭款項是原告所預付之管理承攬費用，性質上屬定金，而
    系爭契約因可歸責於原告之事由，致不能履行，被告自得依
    民法第249條第2項之規定，沒收系爭款項。
　㈡且系爭契約乃係管理、設計加施工約，被告已依約將系爭工
    程關於施工圖說之設計、監造及代辦建造執照申請等事項，
    另委請訴外人陳照坤建築師及昱杰實業有限公司（下稱昱杰
    公司）為之，並已將陳照坤建築師就系爭工程所繪製之工程
    圖交付予原告使用，顯見被告已完成系爭契約所定之事務，
    而依系爭契約第5條第4項之約定，系爭款項本即用於設計階
    段，是原告自無主張終止後超額報酬之理。
  ㈢被告受領系爭款項有法律上之原因，縱原告片面主張終止系
    爭契約，惟終止契約係向後失效，而非使系爭契約溯及於簽
    約時失其效力，是被告基於有效之契約關係而受領系爭款項
    仍有法律上之原因。原告既未能舉證證明被告有何無法律上
    之原因而受有利益之事實，則原告依民法第179條之規定，
    請求被告返還系爭款項，應屬無理。
　㈣此外，被告對原告有以下債權，亦於本件提出抵銷抗辯：
　1.系爭契約遭原告任意終止，依民法第511條之規定，原告應
    賠償被告因契約終止所受之損害。而被告將系爭工程關於施
    工圖說之設計、監造及代辦建築執照申請等事項委請陳照坤
    建築師及昱杰公司辦理，為此並已支付203萬1,169元，是原
    告應賠償被告此部分因契約終止所生之損害。
　2.系爭契約遭原告任意終止，依民法第216條之約定，被告亦
    得請求原告賠償其因此所失之利益。而依陳照坤所繪製之修
    正後建築圖，系爭工程起價為4,003萬1,635元，扣除被告已
    施作部分之工程款233萬1,169元，則因原告任意終止系爭契
    約而未施作之工程款即為3,770萬0,466元，參酌財政部公布
    之108年度營利事業各業所得額暨同業利潤標準表所列「其
    他建築工程」之「淨利率」係8％，是被告得請求原告給付30
    1萬6,037元（即3,770萬0,466元之8％）之所失利益。
　3.又於原告終止系爭契約前，被告就已完成工作之部分，得依
    民法第505條之規定，請求原告給付報酬，而依系爭契約第4
    條之約定，承攬廠商乃以結算總支出金額之10％為其管理費
    ，以第一階段原告已預付之系爭款項即300萬元計算，原告
    即應給付被告該300萬元之一成即30萬元。　　
　㈤並聲明：1.原告之訴駁回。2.如受不利判決，願供擔保，請
    准宣告免為假執行。　　
三、兩造不爭執事項：　　
　㈠108年4月間，兩造分別由原告負責人余寶珠之配偶李文清代
    理原告、被告負責人黃英哲之父親黃振忠代理被告簽立系爭
    契約，李文清、黃振忠就系爭契約有分別代理原告、被告之
    權限（見本院卷二第5頁）。
　㈡原告有依系爭契約第5條第4項之約定，給付被告300萬元（見
    本院卷一第52頁）。
　㈡原告於108年11月6日寄發系爭存證信函予被告，表示將系爭
    契約內所有工項收回自辦，被告乃於108年11月7日收受系爭
    存證信函（見本院卷二第149頁）。
四、本院得心證之理由：
　㈠系爭契約之性質為管理約，管理內容包含設計及施工之部分
    。　
　1.系爭契約於開頭即已載明：「經雙方同意，甲方（即原告）
    交由乙方（即被告）『管理』久冠企業有限公司新建工程，並
    簽訂履行條款如下」等語，可見系爭契約已明載其為管理約
    之性質。而依系爭契約第3條第1項就「工程範圍」乃約定：
    「依照甲方（即原告）辦理建築、機電工程發包工程圖說，
    包含新建工程圖樣、估價單、施工估價注意事項及補充說明
    ，包含結構工程、水電消防空調工程、安全監控工程、裝修
    工程、景觀工程等之建築工程」，可見被告負責管理之範圍
    除了發包有關「新建工程圖樣、估價單、施工估價注意事項
    及補充說明」等設計部份外，亦涵蓋發包有關「結構工程、
    水電消防空調工程、安全監控工程、裝修工程、景觀工程等
    之建築工程」等施工部分。從而，兩造間之系爭契約性質上
    乃屬管理約，而被告負責管理之內容包含設計及施工之部分
    ，堪以認定。
　2.原告雖主張系爭契約之承攬範圍僅包含施工部分，不包含設
    計部分云云。然查：　
　⑴原告之主張與系爭契約前述之約定內容有所不符，且觀諸系
    爭契約第5條第4項就「付款方式」所約定：「興建工程設計
    階段完成，促使本案營造能順利進行，乙方（即被告）全案
    協助，甲方（即原告）預付管理承攬費用300萬元」等語，
    可見該條約定更明白記載兩造就系爭契約有包含「設計階段
    」，足認被告就系爭契約承攬之範圍確有包含設計部分無訛
    。
　⑵且參諸：
  ①證人即負責就系爭工程進行設計之陳照坤建築師於本院具結
    證稱：在兩造簽立系爭契約之前，我就有在107年12月至108
    年4月間多次與兩造討論原告廠房新建之事宜，是被告公司
    的黃振忠及其配偶找我去的，每次去討論時，原告公司之李
    文清、被告公司之黃振忠及其配偶都在場，後來就系爭工程
    之設計，是被告與我簽約，因為被告有跟原告簽管理約，被
    告跟原告簽約後，我才跟被告簽約，昱杰公司因為跟我有合
    作，所以一起跟被告簽約，我也是向被告請款等語（見本院
    卷二第150至154頁）。
　②證人昱杰公司之負責人許書銘於本院審理中具結證稱：我在1
    07年12月至108年4月間有跟陳照坤去與兩造討論原告廠房新
    建之事宜，出席之人有李文清、黃振忠及其配偶、陳照坤及
    我，之後我是跟陳照坤配合，一起跟被告簽約，當初原告有
    意願要跟我們簽約，後來兩造決定還是由被告簽約，因為一
    個案子有很多顧問及工程方面的需求，所以最後還是簽一個
    統包的約，本件我是向被告請款等語(見本院卷二第158至16
    2頁)。
　③證人即代表原告公司之李文清於本院審理中證稱：系爭契約
    簽約前，我有在107年12月底至108年4月間與陳照坤建築師
    討論廠房新建之事宜，討論時我、被告公司之黃振忠及其配
    偶、陳照坤、許書銘會在場，黃振忠及其配偶每次都會在，
    陳照坤是被告介紹，且被告剛開始是說建築師全部都是他們
    負責，後來是被告跟陳照坤簽約，我沒有跟陳照坤簽約等語
    （見本院卷二第163至164頁）。
　④可知就系爭工程之設計部分，實際上乃是由被告與陳照坤及
    昱杰公司簽約，而非由原告自行出面簽約，且被告確有履行
    發包系爭工程之設計，及協助原告與建築師就系爭工程之設
    計進行討論，原告之代表李文清也清楚知悉此事，是被告就
    系爭契約所承攬管理之範圍確有包含設計部分無訛。
　⑶況原告於110年2月23日提出之民事準備㈣暨反訴答辯狀中，亦
    自陳：「黃振忠表示建築師前來討論多次，需要車馬費、餐
    費等，希望原告能先與伊簽約，並預付款項；原告不疑有他
    ，乃同意先行簽約，並由黃振忠提出【原證1】合約（即系
    爭契約），以被告名義與原告簽約」等語（見本院卷二第14
    頁），更可見兩造之所以於108年4月間簽立系爭契約，其中
    一個重要的原因即係為了要支付請建築師進行設計之相關費
    用，益徵系爭契約之範圍確有包含系爭工程之設計部分。
　⑷原告雖另提出經陳照坤建築師書寫「協議價同意0000000元」
    等文字並簽名之給付明細表1張（見本院卷一第105頁），主
    張陳照坤建築師有與原告磋商、請款，故系爭契約實際上僅
    包含施工之部分云云。然查，依證人陳照坤於本院證稱：在
    系爭工程建造執照要核准之前，因為原告拆除同意書一直沒
    有交給我，就一直停在這邊，原告突然說不做了，就拿這張
    明細表跟我談價錢，我就有跟原告說最低就是180萬，才會
    有這張給付明細表，原告拿上開明細表跟我談的時候，我也
    有跟原告說最後也是要跟被告算等語（見本院卷二第154頁
    ）；以及證人李文清於本院證稱：之所以會有這張給付明細
    表，是因為被告都沒有報價給我，我就跟被告說要終止合約
    ，並去找陳照坤問他要多少錢，才能把建造執照退回，這樣
    我才能找其他家做，陳照坤就說要180萬元才能退等語（見
    本院卷二第165至166頁）；可見李文清與陳照坤主觀上均仍
    認為就陳照坤之設計費用應由陳照坤向被告請款，且由被告
    向原告報價，是其二人就給付明細表上之費用進行議價，僅
    是因原告想要終止系爭契約，試圖略過被告與陳照坤私下協
    商，自難以此逕謂系爭工程之設計約是存在原告與陳照坤之
    間，而非被告承攬管理之範圍，從而，原告此部分之主張，
    並非可採。
　㈡原告主張終止契約為有理由，故系爭契約已於108年11月7日
    終止。
　  系爭契約第3條第3項乃約定：「甲方（即原告）有權將發包
    項目中之任一單項工程收回自辦，乙方（即被告）不得有任
    何異議」，是原告於108年11月6日寄發系爭存證信函予被告
    ，表示將系爭契約內所有工項收回自辦，自屬合法有據。而
    原告既係主張將系爭契約之「所有工項」收回自辦，實際上
    將會使兩造間就系爭契約之承攬關係發生終止之效果，故堪
    認原告寄發系爭存證信函確有終止系爭契約之意思。而被告
    乃於108年11月7日收受系爭存證信函，為兩造所不爭執，故
    堪認系爭契約已於108年11月7日生終止之效力。
　㈢原告主張解除契約為無理由。
　1.原告於110年11月8日雖提出民事準備㈤狀，主張被告非依法
    設立之工程技術顧問公司，依法不得經營工程技術顧問業務
    即從事建築物新建工程之專案管理，且被告實際上亦不具備
    專案管理之專業能力，故被告就系爭契約為主觀給付不能，
    原告依民法第226條、第256條之規定解除契約云云。然查：
　⑴按「因可歸責於債務人之事由，致給付不能者，債權人得請
    求賠償損害」、「債權人於有第226條之情形時，得解除其
    契約」，民法第226條第1項、第256條分別定有明文。
　⑵次按「本條例所稱工程技術顧問公司，指從事在地面上下新
    建、增建、改建、修建、拆除構造物與其所屬設備、改變自
    然環境之行為及其他經主管機關認定工程之技術服務事項，
    包括規劃與可行性研究、基本設計、細部設計、協辦招標與
    決標、施工監造、專案管理及其相關技術性服務之公司」、
    「工程技術顧問公司之董事長或代表人應由執業技師擔任」
    、「經營工程技術顧問公司，應經主管機關許可，始得申請
    公司設立或變更登記；經公司設立或變更登記，並向主管機
    關申請核發領得工程技術顧問公司登記證，及加入工程技術
    顧問全國商業同業公會或地方同業公會後，始得營業」，工
    程技術顧問公司管理條例（下稱顧管條例）第3條、第5條及
    第8條第1項分別有明定。
　⑶經查，系爭契約之承攬範圍有涉及系爭工程之協辦招標及專
    案管理事項，屬工程技術顧問公司之營業範疇，有行政院公
    共工程委員會111年1月3日工程技字第1100031510號函可參
    （見本院卷二第322頁），是依上開規定，應由經主管機關
    許可並取得登記證之工程技術顧問公司，始得營業；然被告
    公司並未經行政院公共工程委員會許可經營工程技術顧問公
    司，亦未領有該會核發之工程技術顧問公司登記證，有行政
    院公共工程委員會110年11月19日工程技字第1100028156號
    函可憑（見本院卷二第258至261頁），足認被告簽立系爭契
    約有違反顧管條例之情況。
　⑷惟在被告未領有工程技術顧問公司登記證而承攬相關業務之
    情況，僅是違反行政規範，與被告是否具有履約之能力，並
    非直接相關；且依顧管條例第27條之規定，主管機關於此情
    況下固得勒令被告歇業，並處以罰鍰，然在被告實際上經勒
    令歇業以前，被告就系爭契約仍有履行之可能；而本件被告
    並未經主管機關勒令歇業，為兩造所不爭執（見本院卷二第
    381頁），原告又未提出其他事證證明被告並無履行系爭契
    約之能力，則原告在此情況下主張被告主觀給付不能而解除
    契約，尚非可採。
　2.原告雖又主張被告並非建築師，亦非經主管機關許可並領有
    登記證之營造公司，故其不能承攬系爭工程之設計、施工，
    是被告就系爭契約仍為主觀給付不能，原告得主張解除契約
    云云。然查，兩造間系爭契約之性質為管理約，已如前述，
    故兩造並非約定由被告擔任建築物之設計人、監造人或營造
    公司，從而，被告只要有能力將系爭工程發包予具有建築師
    執照或經許可並領有登記證之營造公司進行設計或施工，則
    難認被告有何主觀給付不能之情況；而就系爭工程之設計部
    分，被告即已委由具有建築師身份之陳照坤擔任設計人，至
    於施工部分，因原告已終止契約，故被告已無繼續履約之必
    要，而卷內並無事證足認被告無法找到經主管機關許可並領
    有登記證之營造公司進行施工，是亦難認被告就此部分有主
    觀給付不能之情況，從而，原告以此理由主張解除契約，亦
    非可採。
　㈣原告依民法第179條之規定，得請求被告返還282萬元之預付
    管理承攬費用。
　1.按「無法律上之原因而受利益，致他人受損害者，應返還其
    利益。雖有法律上之原因，而其後已不存在者，亦同」，民
    法第179條定有明文。本件原告已依系爭契約第5條第4項之
    約定，給付被告300萬元，為兩造所不爭執，而系爭契約業
    經原告終止，已如前述，則原告得否請求被告返還系爭款項
    ，即應先探究系爭款項之法律上性質為何，以及被告收受系
    爭款項之法律上原因是否因系爭契約終止而不存在，始得認
    定。
　2.系爭款項之性質乃為「預付管理承攬費用」，於扣除被告已
    完成部分之管理承攬費用後，原告得請求被告返還剩餘之款
    項。
　⑴經查，系爭契約第5條第4項乃約定：「興建工程設計階段完
    成，促使本案營造能順利進行，乙方（即被告）全案協助，
    甲方（即原告）預付管理承攬費用300萬元」，可知系爭款
    項之性質乃係「預付管理承攬費用」，亦即原告預先給付予
    被告之「報酬」。而於承攬契約終止之情況，定作人對於承
    攬人於契約有效期間內已完成之部分，仍應給付報酬，故就
    系爭契約被告已完成部分之管理承攬費用，原告不得請求被
    告返還；惟就超出被告所得請求報酬金額之部分，因被告已
    無就系爭契約履約之義務，而不會再有管理承攬費用產生，
    故被告繼續持有該「預付報酬」即已欠缺法律上之原因，故
    原告於系爭契約終止後自得請求被告返還。
　⑵被告雖辯稱：系爭款項為定金，系爭契約因可歸責於原告之
    事由，致不能履行，故被告得依民法第249條第2款之規定，
    沒收系爭款項云云。然查，被告此部分之抗辯與系爭契約第
    5條第4項明文記載系爭款項之性質為「預付管理承攬費用」
    之文義顯有不符，且系爭契約中亦無有關「因可歸責於原告
    之事實致不能履行時，系爭款項不得請求返還」之約定，故
    尚難認被告此部分之辯詞為可採。
　⑶被告雖又辯稱：被告係基於有效之契約關係而受領系爭款項
    ，故有法律上之原因云云。然查，被告雖係在系爭契約有效
    之期間內依系爭契約之約定受領系爭款項，惟系爭款項既是
    屬於「預付」管理承攬費用之性質，則被告自仍須完成工作
    ，始得終局收受已完成工作部分之管理承攬費用，尚難僅以
    收受系爭款項之時點是在系爭契約有效之期間，即逕認被告
    有終局持有系爭款項之權利，是被告此部分抗辯，亦非可採
    。　　　　
　3.被告就系爭契約已有依債之本旨為部分給付，故原告應就已
    完成之部分給付被告管理承攬費用。
　⑴經查，被告就系爭契約已有委請陳照坤建築師及昱杰公司進
    行設計，且陳照坤建築師有將設計完成之建築圖、施工圖交
    付予原告，並有向主管機關送件申請建造執照等情，有被告
    與陳照坤建築師及昱杰公司間之建築工程設計監造委任契約
    書（下稱系爭設計契約）、建造執照申請書、桃園市政府建
    築管理處109年8月5日桃建照字第1090055356號函、建築圖
    及施工圖可參（見本院卷一第61至79頁、第225頁、卷四全
    部）；且經證人陳照坤及許書銘到庭證稱：有與原告簽立系
    爭設計契約，也有與兩造討論系爭工程新建事宜，並繪製建
    築圖送件申請建造執照等語明確（見本院卷二第150至162頁
    ）；又原告對於陳照坤建築師有繪製設計圖，送件申請建造
    執照，並交付設計圖予其乙節，亦未予爭執；證人李文清亦
    證稱：被告所提出之建築圖、施工圖是依我的要求設計等語
    （見本院卷二第165頁）；綜上可徵，被告就系爭契約之設
    計確已有依債之本旨為部分給付，從而，原告自應就已完成
    之部分給付被告管理承攬費用。
　⑵原告雖主張：被告將系爭工程之設計發包予陳照坤建築師及
    昱杰公司，未經過原告同意云云。然查，兩造於簽約前已與
    陳照坤建築師及昱杰公司負責人許書銘開會多次，最後是由
    被告出面簽約等情，業經證人陳照坤、許書銘及李文清證述
    如前，是原告必當知悉被告有委請陳照坤律師及昱杰公司為
    系爭工程進行設計之事。且系爭工程之建造執照送件申請時
    ，亦經原告於送件申請書及委託書上蓋章，有建造執照申請
    書及委託書可參（見本院卷一第77至79頁），而該建造執照
    申請書上亦已載明系爭工程之設計師為陳照坤建築師，並由
    陳照坤代表原告申請執照，顯見原告對於由陳照坤建築師擔
    任系爭工程之設計師亦無意見；而昱杰公司既係與陳照坤建
    築師為合作關係，且是配合陳照坤建築師而一同與被告簽約
    ，且有與陳照坤建築師一同與原告進行討論，業經證人陳照
    坤及許書銘證述在卷（見本院卷二第151頁、第160頁），則
    應認原告於同意由陳照坤建築師設計之同時，即亦已同意由
    昱杰公司配合陳照坤建築師履約；從而，原告於事後推諉稱
    其並未同意將系爭工程之設計發包予陳照坤建築師及昱杰公
    司，即非可採。
　⑶原告雖又主張：昱杰公司並非登記有案之建築師事務所，並
    無履約之能力云云。然查，昱杰公司固非登記有案之建築師
    事務所，有內政部營建署109年11月17日營署建管字第10900
    87141號函可參（見本院卷一第247頁），惟被告就系爭工程
    之設計，乃是同時與陳照坤建築師及昱杰公司簽一份契約，
    有該契約書可參（見本院卷一第69至71頁），而其中陳照坤
    既具有建築師之身分，則難認被告所找之履約對象無履約之
    能力，故原告上開主張，亦非可採。　
　⑷原告雖另主張：其於簽約前已向陳照坤建築師表示，其所要
    求之新建廠房為「占地約450坪到500坪，兩層樓之鋼構鐵皮
    廠房，工程經費需控制在4,000萬元以下」，但經原告拿陳
    照坤建築師所繪製之設計圖詢問3家營造廠，工程造價均在9
    ,000萬元上下，故被告並未依債之本旨提出給付云云。然查
    ：
　①就原告所主張之新建廠房條件，系爭契約上並未有任何約定
    。而證人陳照坤乃證稱：原告對於所希望蓋的廠房並沒有確
    實的要求，但每一次討論，覺得規模不夠就要加大一點，占
    地面積也沒有特別要求，原告應該沒有表示過廠房條件是兩
    層樓之鋼構鐵皮廠房，工程經費需控制在4,000萬元以下，
    如果是這樣的話，送照的規模就不會是這樣等語（見本院卷
    二第152頁）；證人許書銘則證稱：原告就其所希望蓋的廠
    房要求，有經過多次修正，原本只想做小面積，後來越修越
    大，結構也有補強，要求要鋼構，第一、二次的規劃有提到
    要兩層樓的廠房，但後來有要求做設計上的變更，經費的話
    ，原告當時是說先把需求滿足後再來討論經費的問題，李文
    清和他配偶余寶珠有說如果經費不夠再去借貸等語（見本院
    卷二第160至161頁），可見原告對於新建廠房之要求有不斷
    修改之情形，並未明確提出要符合「占地約450坪到500坪，
    兩層樓之鋼構鐵皮廠房，工程經費需控制在4,000萬元以下
    」之條件限制。
　②又觀諸被告所提出「被證十三」建築圖中之面積計算表（見
    本院卷四第6頁），可見該建築圖所規劃之廠房A棟及B棟加
    總占地面積為1986.99平方公尺，即相當於601坪（計算式：
    1986.99×0.3025≒601坪），B棟廠房有規劃到三層樓高，合
    計工程造價約4,003萬1,635元，顯與原告於本件所主張「占
    地約450坪到500坪，兩層樓之鋼構鐵皮廠房，工程經費需控
    制在4,000萬元以下」之條件有違，然證人李文清於本院卻
    仍證稱：「被證十三」建築圖、施工圖是依照我的要求設計
    的等語（見本院卷二第165頁），可見原告就新建廠房所提
    出之要求顯與其於本案所主張之條件不同。
　③此外，原告並未再提出其他事證證明其就新建廠房所提出之
    要求究竟為何，以及被告委由建築師繪製之設計圖有何不符
    其要求之情形，則自難認原告所稱被告未依債之本旨為給付
    之主張為可採。　
  4.本件原告得向被告請求返還之系爭款項，經扣除被告得向原
    告請求之管理承攬費用18萬元後，應為282萬元。
　⑴依系爭契約第4條之約定：「本案建築工程合約此項總價應以
    實際金額為準，實際總價以本工程完成結算總支出金額為準
    。承攬廠商管理費及利潤以結算總支出金額之10％為管理費
    （營業稅百分之五另計）」，可知本件被告為原告管理系爭
    工程之報酬（即管理費），乃是以原告就系爭工程總支出金
    額之10％計算。而被告就系爭工程已找陳照坤建築師及昱杰
    公司進行設計，且已完成設計圖交付原告並有支出費用，故
    被告自得請求被告給付就設計已完成部分之報酬，亦即原告
    就設計部分應支出款項之10％。
　⑵被告雖陳稱原告就設計已完成部分應支付之金額為203萬1,16
    9元，並提出陳照坤建築師及昱杰公司所出具之工程終止服
    務酬金結算說明表為憑（見本院卷一第171至173頁、第181
    至183頁）。然本院審酌該結算說明表上所列之請款內容包
    含「拆除執照申辦費」契約約定單價之100％、「建造執照書
    圖及申辦作業費」契約約定單價之100％、「執造協辦事項作
    業費」契約約定單價之80％、「現況測量費及建築線申辦」
    契約約定單價之100％、「結構設計、配筋繪圖及簽證費」契
    約約定單價之100％、「水、電、電信、衛工設計、智慧建築
    設備設計、簽證費」契約約定單價之90％、「送審後工程造
    價增加應增加之酬金」之50％等項目；惟陳照坤建築師及昱
    杰公司就系爭工程雖已有送件申請建築執照，但並未完成，
    有桃園市政府建築管理處109年8月5日桃建照字第109005535
    6號函可參（見本院卷一第225頁），且證人陳照坤亦於本院
    證稱：結構設計的部分是委託品創公司執行，但還沒跟品創
    公司簽約，也還沒付款，水電施工圖是委由振遠工程顧問公
    司繪製，亦尚未簽約及付款等語（見本院卷二第157至158頁
    ），可見陳照坤建築師及昱杰公司就「拆除執照申辦費」、
    「建造執照書圖及申辦作業費」、「結構設計」及「水電設
    備設計」部分，尚未全部完成，不應請求契約約定金額之10
    0％，故堪認陳照坤建築師及昱杰公司實際上得向被告請款之
    金額應低於203萬1,169元。
　⑶而就陳照坤建築師及昱杰公司實際上已完成部分所得請求被
    告給付之確切金額為何，卷內並無資料足供認定，爰審酌陳
    照坤建築師及昱杰公司已完成系爭工程大部分之圖說，有建
    築圖及結構圖可憑（見本院卷四全部），足認就其等就工程
    終止服務酬金結算說明表之請款範圍，完成度應已達近9成
    ；而原告公司之代理人李文清曾與陳照坤建築師議價，最終
    陳照坤建築師亦同意以180萬元作為其與昱杰公司之報酬金
    額，有給付明細表可參（見本院卷第105頁），而該金額核
    與203萬1,169元之九成甚為接近；是認陳照坤建築師及昱杰
    公司所得向被告請款之金額即應以180萬元為合理。從而，
    被告就系爭工程所得向原告主張已完成並收受之報酬即應為
    180萬元之10％，而為18萬元。
　⑷原告雖主張：應參考新北市建築師公會之回函，認本件建築
    師之設計費為209萬1,157元，再依省(市)建築師公會建築師
    業務章則第13條規定監造費用占比35％，而認取得建造執照
    所得請求給付酬金之占比應為65％，而本件尚未取得執照，
    是建築師僅得請求50％之酬金即104萬5,579元，又因陳照坤
    律師未按原告需求履約，故不得享有利率，依財政部公告之
    109年度執行業務者費用標準，建築師必要費用率為35％，故
    陳照坤建築師所為設計之必要費用應為36萬5,952元，又因
    陳照坤建築師未依約履行，故原告應負擔之費用應低於365,
    952元云云。然查，建築師之報酬多寡，應由交易當事人自
    行決定，不受建築師業務章則之拘束，是在本件已有契約約
    定報酬之情況下，原告主張依公會收費標準來計算收費金額
    ，並非可採；又被告與陳照坤建築師及昱杰公司所簽立之系
    爭設計契約，並未包含監造之部分，有該契約之給付明細表
    可參（見本院卷一第73頁），是被告抗辯原告應扣除設計費
    之35％，亦非可採；此外，本件陳照坤建築師及昱杰公司確
    有依債之本旨提出給付，已如前述，是原告主張其等不得享
    有利益，亦難認可採。　　
　5.綜上所述，原告依民法第179條規定，所得請求被告返還之
    預付管理承攬費用，即為系爭款項300萬元扣除被告已完成
    而得以收受之管理承攬費用18萬，而為282萬元（計算式：3
    ,000,000元－180,000元＝2,820,000元），堪以認定。
　㈤被告得就因原告終止契約所受之損害180萬元及所失利益32萬
    7,298元，向原告主張抵銷，抵銷後原告所得請求被告返還
    之金額為69萬2,702元。
　1.被告就因原告終止契約所受之損害203萬1,169元所提出抵銷
    抗辯部分：
  ⑴按「工作未完成前，定作人得隨時終止契約。但應賠償承攬
    人因契約終止而生之損害」，民法第511條定有明文。本件
    原告片面終止系爭契約，自應就被告因履行系爭契約而生之
    損害負賠償之責任。而被告為履行系爭契約，與陳照坤建築
    師及昱杰公司簽約，委託其等負責系爭工程之設計，因而須
    支付陳照坤建築師及昱杰公司180萬元，業經本院認定如前
    ，是被告自得請求原告對其為此部分損害之賠償，從而，被
    告就此180萬元之債權，自得向原告主張抵銷。
　⑵原告雖主張系爭契約第3條第3項為民法規定之特約，排除民
    法第511條之適用，故原告毋庸再負擔任何賠償云云。然民
    法第511條本即規定定作人得隨時終止契約，是系爭契約第3
    條第3項所約定：「甲方（即原告）有權將發包項目中之任
    一單項工程收回自辦，乙方（即被告）不得有任何異議」，
    僅是民法規定之重申；而該條約定既僅記載被告不得對原告
    收回自辦有異議，並未記載被告不得對原告請求損害賠償，
    則自應回歸民法第511條之適用，而認被告得請求因終止所
    生之損害，是原告此部分主張，並非可採。　
  ⑶原告雖又主張：被告並未實際給付款項予陳照坤建築師及昱
    杰公司，故不得請求此部分款項云云。然無論被告是否已為
    給付，被告既已因系爭契約而對陳照坤建築師及昱杰公司負
    有180萬元之債務，而此債務為原告依約應給付之款項，則
    原告終止系爭契約後，被告所負之該筆債務實際上即已成為
    被告所受之損害，故被告自得請求原告賠償，原告此部分主
    張，並無理由。
　2.被告就因原告終止系爭契約所失之利益301萬6,037元提出抵
    銷抗辯部分：
　⑴按「損害賠償，除法律另有規定或契約另有訂定外，應以填
    補債權人所受損害及所失利益為限」，民法第216條第1項定
    有明文。是被告就原告片面終止系爭契約，除了得請求所受
    損害之外，亦得請求原告給付所失之利益。而就「所失利益
    」之定義，民法第216條第2項乃規定：「依通常情形，或依
    已定之計劃、設備或其他特別情事，可得預期之利益，視為
    所失利益」。本件若原告並未終止系爭契約，被告依通常情
    形可得預期受有因完成系爭契約所生之利潤，故被告得就此
    部分之利潤向原告主張。　
　⑵本件被告就系爭契約原可請求之報酬，為總支出費用之10％，
    已如前述。而就系爭契約有關設計部分之預期支出費用，即
    為被告與陳照坤建築師及昱杰公司所簽立系爭設計契約之總
    金額268萬0,560元，有契約書所附之給付明細表可參（見本
    院卷一第73頁）；另就系爭契約有關施工部分之預期支出費
    用，參酌陳照坤建築師所繪製之修正後建築圖之工程造價，
    乃為4,003萬1,635元，有建築圖可參（見本院卷四第6頁）
    ；將前述設計及施工之預期支出費用，扣除本院前開認定系
    爭契約已完成部分之款項180萬元，則原告就系爭契約原應
    再支出之金額即為4,091萬2,195元（計算式：2,680,560元＋
    40,031,635元－1,800,000＝40,912,195），從而，被告原可
    預期再向原告請求之報酬即為上開金額之10％，而為409萬12
    20元（計算式：40,912,195×10％≒4,091,220，小數點以下四
    捨五入）。
　⑶惟上開報酬尚未扣除被告因履行系爭契約所必須支出之成本
    及費用，爰參酌財政部公布之108年度營利事業各業所得額
    暨同業利潤標準表所列「其他建築工程」之「淨利率」為8％
    ，以此計算被告在系爭契約未經終止而順利履行時所得獲得
    之利潤，則應為32萬7,298元（計算式：4,091,220元×8％≒32
    7,298，小數點以下四捨五入），被告並得以此債權主張抵
    銷。
　3.被告就已完成工作部分之報酬30萬元提出抵銷抗辯部分：
　　經查，被告就系爭契約得向被告請求已完成部分之報酬為18
    萬元，且該金額已於原告所得請求返還之預付承攬管理費用
    中扣除，如前所述，是被告此部分主張抵銷抗辯，乃屬無據
    。
　4.綜上，被告因原告終止系爭契約，得對原告請求180萬元之
    所受損害及32萬7,298元之所失利益，並得以此部分債權對
    原告請求返還之預付管理承攬費用債權抵銷，從而，抵銷後
    ，原告所得向被告請求返還之預付管理承攬費用即為69萬2,
    702元（計算式：2,820,000－1,800,000－327,298＝692,702）
    。
五、末按，「給付無確定期限者，債務人於債權人得請求給付時
    ，經其催告而未為給付，自受催告時起，負遲延責任。其經
    債權人起訴而送達訴狀，或依督促程序送達支付命令，或為
    其他相類之行為者，與催告有同一之效力」；「遲延之債務
    ，以支付金錢為標的者，債權人得請求依法定利率計算之遲
    延利息」；「應付利息之債務，其利率未經約定，亦無法律
    可據者，週年利率為百分之五」，民法第229條第2項、第22
    3條第1項前段、第203條分別定有明文。原告依不當得利之
    法律關係請求被告給付上開金額，乃無確定期限之給付，則
    被告自受催告時起，負遲延責任；而本件民事起訴狀繕本係
    於109年1月10日送達被告（見本院卷一第35頁），則原告請
    求被告給付自109年1月11日起至清償日止，按週年利率5％計
    算之利息，為有理由，應予准許。　　
六、綜上所述，原告依不當得利之法律關係，請求被告給付69萬
    2,702元，及自109年1月11日起至清償日止，按週年利率5％
    計算之利息，為有理由，應予准許。逾此範圍之請求，為無
    理由，應予駁回。
七、兩造分別陳明願供擔保請准宣告假執行或免為假執行，就原
    告勝訴部分，核無不合，爰各酌定相當之擔保金額予以准許
    ；原告敗訴部分，其假執行之聲請即失所依據，應予駁回。
八、本件事證已臻明確，兩造其餘攻擊防禦方法及訴訟資料，經
    本院斟酌後，核與判決結果不生影響，爰不一一論述。
九、訴訟費用負擔之依據：民事訴訟法第79條。　　　　　　　
貳、反訴部分（此部分將被告即反訴原告以「反訴原告」稱之，
    將原告即反訴被告以「反訴被告」稱之）：
一、反訴原告主張：系爭工程遭反訴被告任意終止系爭契約，反
    訴原告得請求反訴被告給付所受之損害203萬1,169元、所失
    之利益301萬6,037元，以及已完成工作部分之報酬30萬元，
    扣除反訴原告已收受之300萬元，反訴被告應再給付反訴原
    告234萬7,206元，爰提起本件反訴。並聲明：㈠反訴被告應
    給付反訴原告234萬7,206元，及自民事反訴起訴狀繕本送達
    翌日起至清償日止，按週年利率5％計算之利息。㈡願供擔保
    ，請准宣告假執行。
二、反訴被告則以：反訴被告發包陳照坤建築師及昱杰公司並未
    經過反訴被告同意，且陳照坤建築師所繪製之設計圖不符反
    訴被告要求，昱杰公司亦非依法得執行建築物設計監造業務
    者，故原告得拒絕支付該203萬1,169元。又系爭契約業經反
    訴被告解除，故反訴原告不得再主張所失利益，縱認反訴原
    告有所失利益，因反訴原告於系爭契約之義務係管理新建工
    程，故應以全部費用3,972萬3,141元之10％扣除其管理費用
    及成本後，始為其所失利益。此外，反訴原告並未舉證證明
    其除了介紹陳照坤建築師與反訴被告討論建築設計外，有完
    成其他任何工作，而陳照坤建築師之建築設計不符合反訴被
    告之要求，自不可認反訴原告已完成任何工作，是其自不得
    請求給付報酬等語，資為抗辯。並聲明：1.反訴駁回。2.如
    受不利判決，願供擔保，請准宣告免為假執行。
三、經查，反訴原告就其反訴之主張，僅得請求反訴被告給付因
    契約終止所受之損害180萬元、所失之利益32萬7,298元以及
    已完成部分之報酬18萬元，且其中報酬18萬元業經於原告本
    訴所得請求返還之金額中扣除，而所受之損害180萬元、所
    失之利益32萬7,298元，亦均經反訴原告於本訴中行使抵銷
    權而全部消滅，故反訴原告於反訴即不得再請求反訴被告為
    任何給付。
四、綜上所述，反訴原告依民法第511條、系爭契約第4條之約定
    ，請求反訴被告給付234萬7,206元，及自民事反訴起訴狀繕
    本送達翌日起至清償日止，按週年利率5％計算之利息，為無
    理由，應予駁回。反訴原告之訴既經駁回，其假執行之聲請
    即失所附麗，應併予駁回。
五、本件事證已臻明確，兩造其餘攻擊防禦方法及訴訟資料，經
    本院斟酌後，核與判決結果不生影響，爰不一一論述。
六、訴訟費用負擔之依據：民事訴訟法第78條。　　　　　
中　　華　　民　　國　　111 　年　　5 　　月　　16　　日
                  民事第三庭    法　官　許容慈
正本係照原本作成。
如對本判決上訴，須於判決送達後二十日內向本院提出上訴狀。
如委任律師提起上訴者，應一併繳納上訴審裁判費。
中　　華　　民　　國　　111 　年　　5 　　月　　17　　日
                                書記官  邱佑儒